【裁判字號】    89,台上,1188
【裁判日期】    890309
【裁判案由】    誣告等罪
【裁判全文】
最高法院刑事判決                              八十九年度台上字第一一八八號
    上 訴 人
    即自訴人  乙○○
    被    告  甲○○
右上訴人因自訴被告誣告等罪案件，不服臺灣高等法院臺南分院中華民國八十八年十
二月十六日第二審判決（八十八年度上訴字第一六五八號，自訴案號：臺灣臺南地方
法院八十八年度自字第二三四號），提起上訴，本院判決如左：
    主  文
上訴駁回。
    理  由
本件原判決以自訴意旨略稱：被告甲○○於民國八十三年間向上訴人乙○○批發珠寶
，積欠價款新台幣（下同）六十八萬元。經上訴人催討，被告因而惱羞成怒，竟於八
十五年四月十三日，向嘉義縣警察局保安隊申告：上訴人於八十五年元月間，販賣五
萬元海洛因予被告。復於同日下午在臺灣嘉義地方法院檢察署偵訊時為相同之偽證；
因認被告涉有誣告及偽證罪嫌等情。惟查刑法第一百六十九條第一項誣告罪，以使人
受刑事或懲戒處分之意思，向該管公務員誣告為要件。若因公務員之推問，而為不利
他人之陳述，縱其陳述涉於虛偽，既無申告他人使其受刑事或懲戒處分之意思，即與
誣告罪之要件不符，自難成立該罪。本件上訴人認被告涉有誣告罪嫌，無非以被告於
嘉義縣警察局及臺灣嘉義地方法院檢察署偵訊時均虛偽供稱：伊所施用毒品係向自訴
人乙○○購買等語，為其論據。惟訊據被告雖供承於警訊及偵查中為前揭虛偽陳述，
然否認有誣告之犯行，辯稱伊被查獲後，警方要求伊供出毒品來源。因其曾在報端上
得知上訴人亦被警方查獲，乃供稱係向上訴人購買毒品。而檢察官偵訊時，因其施用
毒品，神智不清，乃為相同之供述，俟清醒後即予澄清等語。經查被告於八十五年四
月十三日十一時三十分許，因施用毒品海洛因被警查獲，經警將被告帶回偵訊，並深
入追查毒品來源，被告乃供稱：「（海洛因是向何人購買？）海洛因是於八十五年一
月間購得，都是乙○○自動到伊住處兜售」等語。嗣於檢察官偵訊時供稱：「向乙○
○購買，買過一次，小包三十包五萬元等語」。其後於第一審法院審理中則證稱：伊
係因心生怨恨，始於警訊及偵查中供述向乙○○購買毒品等語。此業經第一審及原審
調閱原審法院八十五年度上訴字第一二七五號乙○○違反肅清煙毒條例案件卷宗及有
關筆錄資料查明屬實。顯見被告係遭警方推問其毒品來源，始被動供述向上訴人購得
；並非主動向警方申告上訴人販毒。參以目前吸毒者被查獲後，警方恒就其毒品來源
深入盤詰。因之，被告於警訊及偵查中為應付檢警推問而為陳述，縱有不實，亦難認
其具有使上訴人受刑事處分而申告之意圖。揆諸前開說明，被告此部分行為與誣告罪
之構成要件不合，自難令負誣告罪責。又偽證罪屬侵害國家法益之犯罪行為，個人法
益縱或受不利之影響，然僅係偽證之間接作用，尚非直接被害人，不得單獨提起偽證
罪自訴。至刑事訴訟法第三百十九條第二項前段固規定，犯罪事實之一部提起自訴，
他部雖不得自訴，亦以得提起自訴論。然本件被告被訴誣告部分，既不成立犯罪，該
部分與偽證部分即無裁判上一罪關係，自無上開規定之適用。上訴人既非偽證罪之直
接被害人，竟仍提起偽證罪自訴，自應為不受理之諭知。因而維持第一審所為偽證部
分自訴不受理，及誣告部分無罪之判決，而駁回自訴人在第二審之上訴。已詳敘其證
據取捨及得心證之理由，經核於法並無違誤。查原審審判期日除已依法踐行命上訴人
陳述上訴意旨，及訊問被告、調查證據等訴訟程序外，且已將所調閱之原審法院八十
五年度上訴字第一二七五號煙毒案卷及有關筆錄提示予被告，並告以要旨，踐行調查
程序，有原審八十八年十二月九日審判筆錄可稽。又原判決除審酌被告之供述外，並
參酌上訴人之陳述，及調閱原審法院八十五年度上訴字第一二七五號違反肅清煙毒條
例案卷有關筆錄資料，以為裁判之依據，並非僅憑被告之供述而為判決。上訴意旨略
稱被告誣告及偽證犯行明確，而上訴人因被告之偽證而受害，非不得提起自訴。原審
未於審判期日命自訴人陳述自訴意旨，亦未將證據、筆錄等資料提示或告以要旨踐行
調查程序。復未調查其他證據，僅憑被告之供述為唯一依據，遽予維持第一審判決為
有不當等語。並非依據卷內資料而為指摘，且未具體指摘原判決有如何之證據未予調
查。仍就原判決已明白論斷之事項，及原審採證認事職權之合法行使任意指摘，自非
有理由，上訴應予駁回。
據上論結，應依刑事訴訟法第三百九十六條第一項，判決如主文。
中      華      民      國    八十九    年      三      月      九      日
                              最高法院刑事第八庭
                                  審判長法官  吳  雄  銘
                                        法官  池  啟  明
                                        法官  石  木  欽
                                        法官  郭  毓  洲
                                        法官  吳  三  龍
      右正本證明與原本無異
                                              書  記  官
中      華      民      國    八十九    年      三      月     十三     日


司法院資訊處製作；財團法人民間司法改革基金會備份。
